【裁判字號】    99,交聲,1221
【裁判日期】    991124
【裁判案由】    聲明異議
【裁判全文】
臺灣彰化地方法院交通事件裁定        99年度交聲字第1221號
移
異 議 人 即
受 處 分 人  黃興旺
上列聲明異議人因違反道路交通管理處罰條例事件，對於交通部
公路總局臺中區監理所彰化監理站於民國99年9月17日所為處分
（原處分案號：裁監四字第裁64─Z00000000號裁決書），聲明
異議，本院裁定如下：
    主  文
原處分撤銷。
黃興旺汽車駕駛人駕駛汽車，經測試檢定酒精濃度超過規定標準
，處罰鍰新臺幣貳萬玖仟伍佰元，吊扣其小型車駕駛執照壹年，
並應接受道路交通安全講習。
    理  由
一、原處分機關略以：聲明異議人即受處分人黃興旺（下稱異議
    人）於民國98年3 月26日晚上10時28分許，駕駛車牌號碼L9
    ─1006號自用一般小貨車，行經國道一號高速公路南下190.
    4 公里處，因酒後駕車，經警施以酒精濃度檢測，測得酒測
    值為0.77MG/L，為內政部警政署國道公路警察局第三警察隊
    警員以公警局交字第Z00000000 號舉發違反道路交通管理事
    件通知單依法舉發，並於99年9 月17日以彰監四字第裁64—
    Z00000000 號裁決書，裁處罰鍰新臺幣（下同）49,500元，
    吊扣駕駛執照12個月並施以道安講習，於法應無不合等語。
二、聲明意旨略以：其於上開時、地酒後駕車之行為，業經臺灣
    彰化地方法院檢察署檢察官為緩起訴處分，並已依檢察官命
    令向國庫支付2 萬元，原處分機關另為本件裁罰，有違一事
    不二罰原則，為此聲明異議，請求撤銷原處分等語。
三、按汽車駕駛人飲用酒類或其他類似物後，其吐氣所含酒精濃
    度超過每公升0.25毫克或血液中酒精濃度超過百分之0.05以
    上者，不得駕車。汽車駕駛人，駕駛汽車經測試檢定酒精濃
    度超過規定標準者，處1 萬5,000 元以上6 萬元以下罰鍰，
    並當場移置保管其車輛及吊扣其駕駛執照1 年，駕駛人並應
    接受道路交通安全講習，道路交通安全規則第114 條第2 款
    、道路交通管理處罰條例第35條第1 項第1 款、第24條第1
    項第2 款分別定有明文。
四、經查：
  (一)本件異議人確有上開酒後駕車且酒測值達0.77MG/L之違規事
    實，為異議人所是認，並有前揭裁決書及臺灣彰化地方法院
    檢察署檢察官98年度速偵字第379 號緩起訴處分書各1 份在
    卷可憑，故原處分機關所為處分原無不合。
  (二)按94年2 月5 日公布、95年2 月5 日施行之行政罰法第26條
    第1項 規定：「一行為同時觸犯刑事法律及違反行政法上義
    務規定者，依刑事法律處罰之。但其行為應處以其他種類行
    政罰或得沒入之物而未經法院宣告沒收者，亦得裁處之。」
    此乃一行為同時造成刑罰法律與行政秩序罰規定發生競合適
    用之關係時，基於「一事不二罰」之法理，經由立法程序確
    立應以刑罰優先為原則，避免行為人承受過度且重複之處罰
    ；此觀該條立法理由明確揭示：「一行為同時觸犯刑事法律
    及違反行政法上義務規定時，由於刑罰與行政罰同屬對不法
    行為之制裁，而刑罰之懲罰作用較強，故依刑事法律處罰，
    即足資警惕時，實無一事二罰再處行政罰之必要，且刑事法
    律處罰，由法院依法定程序為之，較符合正當法律程序，應
    予優先適用；但罰鍰以外之沒入或其他種類行政罰，因兼具
    維護公共秩序之作用，為達行政目的，行政機關仍得併予裁
    處，故為第1 項但書規定。」其理益明。是以前揭行政罰法
    中刑事法律處罰優先且不再處以行政秩序罰之目的，既係因
    為行為人已接受刑罰而足資警惕，且已發生懲罰之作用，即
    無使行為人陷於雙重處罰之不利益，則關於刑事法律處罰之
    範圍自應採取實質認定，凡刑事實體法或程序法中所規定客
    觀上剝奪行為人生命、自由、財產權利，主觀上亦因制裁之
    嚴厲性、痛苦性，其強度足以造成心理強制而間接達成矯正
    教化目的之處遇手段，皆應納入其中，而不以形式上符合刑
    法第32條至第34條所定主刑及從刑種類者為限，始與前揭法
    律規範之意旨相符。而酒後駕車經檢察官為緩起訴處分，並
    命被告向國庫支付一定之金額者，被告係履行檢察官之緩起
    訴處分命令，此等命令名義上雖非刑罰，但仍是一種特殊的
    處遇措施，造成被告之財產減少或義務增加，性質上亦屬干
    預人民自由之處分，與刑事制裁無異，實質上為刑事處罰；
    僅因檢察官採取緩起訴處分之替代性刑事處遇手段，未將該
    案逕行起訴或聲請簡易判決處刑，致其後適用之刑事訴訟程
    序有所區別，然就受處分人負有包括支付一定金額予國庫在
    內之義務觀察，其如未在上開指定期間內確實履行義務，依
    刑事訴訟法第253 條之3 第1 項第3 款規定，受處分人將遭
    受撤銷緩起訴處分之不利益；反之，倘其確實遵守並履行各
    項緩起訴條件，除非合於刑事訴訟法第260 條所定情形之一
    ，否則即無再就同一案件遭受刑事訴追之虞；從而，受處分
    人已因上開緩起訴處分而剝奪其財產權，主觀上前揭金錢給
    付義務亦具有強制性、懲罰性，雖不若易科罰金係以支付金
    錢作為自由刑之替代，惟經由緩起訴處分條件之履行使其免
    於遭檢察官發動起訴程序，仍具有替代刑罰之效果，廣義而
    言，應屬前揭所稱之「實質刑事法律處罰」，而有行政罰法
    第26條第1 項「一事不二罰」規定之適用。
  (三)依上揭說明，檢察官為緩起訴處分並命向國庫支付一定之金
    額者，該等金額於解釋上，當然應屬道路交通管理處罰條例
    第35條第8 項所規定之罰金；惟監理機關雖不得再為行政裁
    罰，然若行為人所支付之緩起訴處分金，未達道路交通管理
    處罰條例第92條第3 項所訂最低罰鍰基準規定者（依違反道
    路交通管理事件統一裁罰基準表之規定，駕駛人違反處罰條
    例第35條第1 項第1 款之規定，其吐氣所含酒精濃度超過每
    公升0.55毫克以上者，機車之最低罰鍰為45,000元，小型車
    之最低罰鍰為49,500元），依該條例第35條第8 項之規定，
    即須補繳不足最低罰鍰之部分，始為適法；是法院僅得就行
    為人已依緩起訴處分支付國庫之部分予以撤銷，並為不罰之
    諭知。如一方面認為行為人依檢察官緩起訴處分命令而為金
    錢給付，與受刑事處罰無異，依行政罰法第26條之規定，監
    理機關不得再行裁罰；一方面卻又認為該等金錢給付不屬於
    道路交通管理處罰條例第35條第8 項所定罰金，無需依該項
    規定補繳不足最低罰鍰部分之差額，理由顯有矛盾；且若緩
    起訴支付金額低於最低罰鍰金額，亦有失公平（臺灣高等法
    院暨所屬法院97年度法律座談會刑事類提案第39號研討結果
    參照）。
  (四)查異議人此次酒後駕車之行為，業經臺灣彰化地方法院檢察
    署檢察官於98年3 月31日以98年度速偵字第379 號為緩起訴
    處分，緩起訴處分內容為：緩起訴期間為1 年，被告應於收
    受本署檢察官執行緩起訴處分命令通知書，3 個月內向國庫
    支付2 萬元，而異議人業已繳納完畢，嗣於99年4 月20日期
    滿未經撤銷緩起訴處分而實質確定等情，有前揭緩起訴處分
    書、臺灣高等法院被告前案紀錄表各1 份在卷可稽。堪認異
    議人上述酒後駕車行為，確係「一行為同時觸犯刑事法律」
    ，並經檢察官為緩起訴處分確定，異議人且已履行該緩起訴
    處分命令，支付具有罰金性質之處分金，揆諸上揭說明，應
    認異議人因本件交通違規所應處之罰鍰部分處罰，已依刑事
    法律處罰。惟異議人所繳納上開具有罰金性質之處分金20,0
    00元，尚未達道路交通管理處罰條例第35條第1 項第1 款暨
    違反道路交通管理事件統一裁罰基準表所定之最低罰鍰基準
    額49,5 00 元，仍須補繳不足之29,500元，是原處分機關就
    行政罰之罰鍰方面，依道路交通管理處罰條例第35條第8 項
    規定，應僅得就異議人所繳納不足最低罰鍰基準額之部分（
    即差額29,500元）裁處罰鍰。原處分機關漏未斟酌及此，而
    對異議人裁處罰鍰49,500元，其中罰鍰20,000元部分有違行
    政罰法第26條第1 項前段「一事不二罰」之規定，自有未當
    。
五、再按「行為後法律或自治條例有變更者，適用行政機關最初
    裁處時之法律或自治條例。但裁處前之法律或自治條例有利
    於受處罰者，適用最有利於受處罰者之規定。」，行政罰法
    第5 條定有明文，該法所規範之法律變更適用原則係以「行
    為時」及「行政機關最初裁處時」為比較適用之基準，非如
    刑法以「行為時」及「裁判時」為其比較依據，其目的無非
    行政爭訟程序主要功能在於審查原行政罰裁處之合法性及合
    目的性，若以裁判時之法規狀態為判斷合法性之基準，無異
    使行政訴訟之功能、理論欠缺一貫性，且將使受處分者產生
    僥倖之心理，希冀期待法規之變動，徒增救濟程序之費時、
    費力。經查，本件異議人行為後，上揭道路交通管理處罰條
    例第68條於99年5 月5 日修正為「汽車駕駛人，因違反本條
    例及道路交通安全規則之規定，受吊銷駕駛執照處分時，吊
    銷其執有各級車類之駕駛執照。領有汽車駕駛執照之汽車駕
    駛人，除駕駛聯結車、大客車、大貨車外之非其駕駛執照種
    類之車輛，違反本條例及道路交通安全規則之規定，應受吊
    扣駕駛執照情形時，無因而肇事致人受傷或重傷者，記違規
    點數五點。但一年內違規點數共達六點以上或再次應受吊扣
    駕駛執照情形者，併依原違反本條例應受吊扣駕駛執照處分
    規定，吊扣其駕駛執照」，並經行政院於99年8 月31日以院
    臺交字第0990048197號令發布定自99年9 月1 日施行，原處
    分機關於99年9 月17日為本件裁處時，條正後之道路交通管
    理處罰條例第68條第2 項雖已施行，然異議人於為本件行為
    時係領有普通小型車駕駛執照之汽車駕駛人，駕駛其駕駛執
    照種類之自用一般小貨車，此有汽車駕駛人資料查詢及上開
    裁決書各1 紙存卷可憑，與上開修正後之道路交通管理處罰
    條例第68條第2 項適用之情狀有別，本件異議人酒後駕駛之
    行為，應係受吊扣普通小型車駕駛執照之處分，附此敘明。
六、末按聲明異議程序，屬司法救濟途徑之一，應由法院審查受
    處分人所涉之違規事實是否成立、原處分所適用之法條是否
    正確及裁罰是否適當等事項，法院就此負有司法審查之作用
    ，對原處分失當時，即應自為處分（臺灣高等法院暨所屬法
    院98年度法律座談會刑事類提案第20、23號參照）。是本件
    異議人雖未就原處分關於吊扣駕照12個月及接受道路交通安
    全講習部分聲明異議，然本案既係同一之交通違規行為，罰
    鍰處分、吊扣駕駛執照及應接受道路交通安全講習均無從區
    分，異議人縱對於前開吊扣駕駛執照及道安講習部分未為不
    服，仍應認均為異議聲明之效力所及，本院自得併為審酌。
    從而，原處分既有上述於法未洽之處，自應由本院將原處分
    撤銷，並諭知如主文第2 項所示之處罰，以期適法。至原處
    分裁處異議人吊扣駕駛執照及施以道安講習部分，係屬行政
    罰法第26條第1 項但書所稱之「其他種類行政罰」，原處分
    機關自得再予裁罰，附此說明。
七、據上論斷，應依道路交通管理處罰條例第87條第2項、道路
    交通事件處理辦法第19條前段，裁定如主文。
中    華    民    國    99    年    11    月    24    日
                           交通法庭    法 官  黃齡玉
以上正本證明與原本無異。
如不服本裁定，應於裁定送達後五日內向本院提出抗告狀(須附
繕本 )。
中    華    民    國    99    年    11    月    24    日
                                      書記官  李噯靜

司法院資訊處製作；財團法人民間司法改革基金會備份。
